【裁判字號】    99,上易,1298
【裁判日期】    990909
【裁判案由】    贓物
【裁判全文】
臺灣高等法院刑事判決                99年度上易字第1298號
上  訴  人
即  被  告  甲○○
選任辯護人  黃憲男律師
上列上訴人因贓物案件，不服臺灣宜蘭地方法院98年度易字第
540號，中華民國99年4月27日第一審判決（起訴案號：臺灣宜蘭
地方法院檢察署98年度偵字第3722號），提起上訴，本院判決如
下：
    主  文
原判決撤銷。
甲○○犯森林法第五十條之收買贓物罪，處有期徒刑伍月，如易
科罰金，以新臺幣壹仟元折算壹日。
    事  實
一、甲○○係從事木工工作多年之專業師傅，其明知姓名年籍不
    詳之成年人於民國98年8月20日前數日在宜蘭縣宜蘭市區某
    小吃店內出售之森林主產物紅檜3支（分別為(1)長2.2公尺、
    徑72公分、材積0.65立方公尺；(2)長2.0公尺、徑28公分、
    材積0.14立方公尺；(3)長1.8公尺、徑20公分（起訴書誤載
    為公尺，應予更正）、材積0.06立方公尺），均無合法來源
    證明，為來歷不明之贓物，竟基於故買贓物之故意，與該不
    詳姓名年籍之人約於翌日在宜蘭縣宜蘭市宜蘭酒廠五叉路往
    員山方向路旁進行交易。至翌日甲○○以新臺幣（下同）1
    萬5千元購得上開紅檜後，即以3.5噸貨車載運至其位於宜蘭
    縣羅東鎮○○路○段135巷80號住處旁之空地藏放。嗣於98年
    8月20日13時許，在上址為警查獲，而悉上情。
二、案經宜蘭縣政府警察局羅東分局報告臺灣宜蘭地方法院檢察
    署檢察官偵查起訴。
    理  由
壹、程序部分
一、按被告以外之人於審判外之陳述，雖不符刑事訴訟法第159
    條之1至第159條之4之規定，而經當事人於審判程序同意作
    為證據，法院審酌該言詞陳述或書面陳述作成時之情況，認
    為適當者，亦得為證據，刑事訴訟法第159條之5第1項定有
    明文。經查，下列所引被告甲○○以外之人於審判外之言詞
    及書面陳述，雖屬傳聞證據，但檢察官及被告於本院審判期
    日中，均同意此部分之證據有證據能力，且迄至言詞辯論終
    結前亦未撤回前開同意，本院審酌上開證據資料製作時之情
    況，尚無違法不當及證明力明顯過低之瑕疵，亦認為以之作
    為證據應屬適當，依前開刑事訴訟法第159條之5規定，認前
    揭證據資料均有證據能力。
貳、實體部分
一、訊據被告甲○○固坦認於98年8月20日前數日下午，向不詳
    姓名年籍之人購得紅檜3支之事實，惟矢口否認有何故買贓
    物之犯行。辯稱：伊是在宜蘭市區某小吃店聽到賣方在談木
    頭的事情，而跟賣方約定隔天交易，伊所購買的紅檜有來源
    之證明書，來源並無不法云云。惟查：
(一) 按森林之紅檜屬國有一級針葉林木，為國家資源，縱滑落
     或沖刷到溪谷成為漂流木，有公告可撿拾之期間，但只要
     是長度超過2公尺，或末徑超過20公分之紅檜，均屬國有，
     不開放撿拾等情，業據證人即行政院農業委員會林務局羅
     東林管處（下簡稱羅東林管處）冬山工作站技士俞清文於
     原審審理時結證明確（見原審卷第29至30頁），依處理天
     然災害漂流木應注意事項第三點第七項有關漂流木自由撿
     拾之規定，「公告自由撿拾清理時，以撿拾枝梢材、殘材
     及不具標售價值之木材為原則，並應於公告中述明：撿拾
     清理時，若發現漂流木上有國有、公有、私有註記、烙印
     或屬針葉樹一級木、闊葉樹一級木（例如紅檜、扁柏、肖
     楠、櫸木、牛樟等）足以認定為國有漏未註記之大徑木者
     ，不得撿拾，誤撿拾者應自動歸還。」而「不具標售價值
     」之漂流木處理，於該注意事項第三點第六項亦規定: 「
     漂流木由林業主管機關辨識非屬針一級木、闊一級木等貴
     重木，且評估處理之費用高於林產物價金，而認定不具標
     售價值時，經各該清理單位打撈清理，並經會同相關機關
     認定已無影響橋樑、河川行水、水利設施安全與營運、環
     境清潔、港區航行之虞，得交由各該清理單位負責清除、
     再利用或作其他妥適之處置，必要時請當地環保或消防單
     位協助。」此有被告所提出之上開應注意事項規定在卷可
     參，而木材之流出市面，不論是由縣市政府、行政院農業
     委員會林務局標售，或供研究調查等情況，均須經主管機
     關逐一清點調查、並在木材上烙印放行鋼印、噴漆編號等
     程序，始能放行，亦據證人即羅東林管處礁溪工作站人員
     劉永正到庭結證明確（見原審卷第60至61頁），扣案之紅
     檜3支分別為(1)長2.2公尺、徑72公分、材積0.65立方公尺
     ；(2)長2.0公尺、徑28公分、材積0.14立方公尺；(3)長1.
     8公尺、徑20公分（起訴書誤載為公尺，應予更正）、材積
     0.06立方公尺），係屬鄰近國有林班地流出之國有林木，
     有羅東林區管理處取締竊取漂流木會勘紀錄在卷可憑（見
     警卷第15頁），均屬長度超過2公尺，或末徑超過20公分之
     大口徑紅檜。依處理天然災害漂流木應注意事項第三點第
     七項第五款之規定，國有林區域範圍內，以不公告開放民
     眾自由撿拾清理為原則，且市面上流通之紅檜木材，屬針
     葉樹一級木之貴重木材，而大徑木之紅檜木材亦非屬不具
     價值漂流木之種類，扣案之大徑木紅檜亦無主管機關之放
     行鋼印等記號或合法來源證明，此等紅檜係屬來路不明之
     贓物，應可認定。被告明知扣案之紅檜其上並無任何主管
     機關註記，亦坦承其等價值高達1萬5千元，非不具價值，
     客觀上已難認係屬無價值之漂流木而得合法流通市面，且
     其亦坦承為專業木工師傅，從事木工長達20多年，則其對
     於此批紅檜係屬來路不明之贓物乙節，應知之甚詳。
(二) 至被告雖以其執有臺灣宜蘭地方法院檢察署（下簡稱宜蘭
     地檢署）96年4月27日宜檢明清96執他200字第5863號「請
     羅東林區管理處礁溪工作站將保管之松木1支、扁柏3支、
     紅檜7支發還予吳文正」之函文影本，辯稱其當時誤認購買
     之紅檜係該函文所指之紅檜，因其未見該文附表之內容，
     故無從辨識云云，惟宜蘭地檢署發還予吳文正之紅檜7根，
     其長度、徑長及材積分別為(1)長0.9公尺、徑68公分、材
     積0.33立方公尺；(2)長1.3公尺、徑42公分、材積0.18立
     方公尺；(3)長2.1 公尺、徑24公分、材積0.11立方公尺；
     (4)長4.7公尺、徑36公分、材積0.61立方公尺；(5)長2.4
     公尺、徑26公分、材積0.15立方公尺；(6)長1.7公尺、徑
     26公分、材積0.09 立方公尺；(7)長1.5公尺、徑26公分、
     材積0.08立方公尺，此有行政院農業委員會林務局羅東林
     區管理處遺留木（贓物）數量明細表在卷可查（見警卷第
     17頁），經比對結果，被告購買之紅檜與宜蘭地檢署發還
     予吳文正之紅檜，無一相符；又依證人劉永正並結證說明
     ：木材之徑長，係指「末端直徑」之長度等語（見原審卷
     第59頁），參照該證人之說明加以比對，扣案紅檜亦無可
     能是宜蘭地檢署之前所發還之紅檜經切割後之木材，而證
     人吳文正於警詢中亦證稱其係將檜木出售予林仁輝並交付
     上開函文等情（見98年度偵字第3722號卷第42頁），而證
     人林仁輝於偵訊中結證稱：其向吳文正所購入之檜木一批
     係花了一年時間賣給鄭溪泉等其他的朋友，並沒有賣給被
     告等語明確（見上揭卷第73頁），被告甲○○並辯稱其買
     來係要做小圓凳自己用，不是要賣的云云，惟證人林仁輝
     證稱：扣案之檜木第1根不能做小板凳，可以做棺木，第2
     根可以做9個小板凳，第3根可以做5個，這些出售可以賣3
     萬5千元至4萬元，如其購買會以成本價1萬5千元至2萬元購
     入。沒有玩過木頭的人不能開這種價格，要跟市價相符的
     話，要很內行等語明確（見上揭卷第74頁），是被告係從
     事木材買賣之專家，其所買受之紅檜，與前述宜蘭地檢署
     發還予吳文正之紅檜毫無關連等情，足資認定，而其所辯
     係購入自行使用云云，尚難採信。
(三) 又衡諸紅檜屬國家資源，並非在一般交易市場可隨意可購
     得之物品，需有一定之管道或從事相關行業始能取得。被
     告既長期以木工為業，對於紅檜樹材取得不易等情，自知
     之甚詳。而被告迭稱伊於交易前與賣方素不相識，僅剛好
     在宜蘭市區某小吃部吃飯時聽到賣方在談木頭而相約交易
     ，伊對於賣方姓名、年籍、電話、地址等均不知悉等情，
     足見被告與出售紅檜之人間並無信賴基礎，則被告向該人
     購買系爭紅檜樹材之際，對於該批紅檜之來源、出處等節
     ，理應查證甚詳，自不會單純以賣方僅出示未載明紅檜長
     度、胸徑、材積之地檢署公文影本，即輕予採信而付款買
     受。況衡以木材之單價高，買賣雙方於從事買賣之交易行
     為時，莫不錙銖必較，而材積攸關價金之多寡，於交易時
     鮮有不須看貨、不予丈量材積，即任意喊價、殺價之情況
     ，被告卻稱伊與賣方在小吃店內即談好價金2萬元，到場後
     伊看貨，賣方喊價2萬元、伊殺價到1萬5千元予以買受等語
     （見偵查卷第7至8頁、第74頁），此交易方式顯與常情有
     違。又被告茍係經由合法管道取得系爭紅檜，理應在木材
     行等一般交易木材之地點進行交易，並取得相關購貨證明
     ，惟被告與賣方卻在市區道路旁即行交易，亦反於一般買
     賣情況，而顯違一般經驗法則。由前述被告購買系爭紅檜
     之情況證據，足證被告於買受系爭紅檜時，明知該批紅檜
     係屬來源不明之贓物，卻仍予買受，被告辯稱不知是贓物
     云云，應屬事後卸責之詞，不足採信。
(四) 綜上所述，被告明知購得之紅檜係來路不明之贓物，其所
     提出原從證實與購得紅檜相同之上開函文，尚難採為有利
     被告之證據，其所辯前詞，要屬卸責之詞，不足採信。本
     件事證明確，被告犯行堪以認定，應予依法論科。至證人
     俞清文於本院審理時，固證稱系爭紅檜經其比對，乃其先
     前清查不法盜運木材時就地掩埋之紅檜樹材等語，惟其所
     述清查時間先稱係98年7月間、後稱係98年1月間（分見原
     審卷第29、63頁）；該證人雖稱對於先前所清查之木材曾
     拍攝細部照片，並測量長度、胸徑、材積，惟亦稱對於細
     部照片及測量數據均無證據可提供；況依其所提出於98年1
     月16日之清查報告，則載明其就地掩埋之樹種為扁柏而非
     紅檜甚明（見原審卷第74至98頁），實難僅以證人憑印象
     之比對，即認扣案紅檜屬該證人先前掩埋之木材。然此部
     分並不影響被告故買森林主產物贓物之認定，併予敘明。
二、核被告所為，係犯森林法第50條之收買贓物罪，應依刑法第
    349條第2項之故買贓物罪處斷。公訴意旨逕論被告所犯係刑
    法第349條第1項之故買贓物罪，漏未慮及扣案紅檜具有森林
    主產物之性質，容有未洽，惟基本社會事實同一，經本院諭
    知後，爰變更起訴法條。
三、原審以被告罪證明確，並予以論罪科刑，固非無見。惟查：
    (一)依被告所提出之前揭處理天然災害漂流木應注意事項第
    三點第七項有關漂流木自由撿拾之規定，紅檜係屬國有針葉
    樹一級木，且依扣案之紅檜均足以認定為國有漏未註記之大
    徑木，不得撿拾，且價值高達1萬5千元，亦非屬不具標售價
    值，依被告之專業，應係明知為贓物而收買，原審認其係基
    於不確定故意，而論以其有故意收買贓物罪，容有錯誤。（
    二）原審就被告所購得扣案紅檜木材之尺寸，未提出證據予
    以認定，理由尚有不備。被告提起上訴，仍執前詞，否認犯
    行，固無理由，惟原判決既有前揭可議而無可維持，自應由
    本院將原判決撤銷改判。爰審酌被告購買屬森林主產物之贓
    物，除助長他人不法財產犯罪外，並增加偵查犯罪追查贓物
    之困難；其所故買之紅檜胸徑少則20公分，多達72公分，長
    度則均達1.8公尺以上，均為大自然之珍貴資源，被告為圖
    利而故買贓物，助長盜取森林主產物者之氣焰，對森林保育
    與國家財產均生危害；兼衡被告本案犯罪動機、手段、高職
    畢業之智識程度，以及犯後否認犯罪，難認具有悔意，暨檢
    察官對於刑度之意見等一切情節，量處如主文所示之刑，並
    諭知易科罰金之折算標準。
據上論斷，應依刑事訴訟法第369 條第1 項前段、第364 條、第
299條第1項前段、第300條，森林法第50條，刑法第11條前段、
第349條第2項、第41條第1項前段，刑法施行法第1條之1，判決
如主文。
本案經檢察官黃全祿到庭執行職務。
中    華    民    國    99    年    9     月    9     日
                  刑事第十一庭      審判長法  官  許宗和
                                          法  官  潘進柳
                                          法  官  沈君玲
以上正本證明與原本無異。
不得上訴。
                                          書記官  彭于瑛
中    華    民    國    99    年    9     月    9     日
附錄：本案論罪科刑法條全文
森林法第50條
（竊取森林主、副產物罪）
竊取森林主、副產物，收受、搬運、寄藏、收買贓物或為牙保者
，依刑法規定處斷。
中華民國刑法第349條
（普通贓物罪）
收受贓物者，處 3 年以下有期徒刑、拘役或 5 百元以下罰金。
搬運、寄藏、故買贓物或為牙保者，處 5 年以下有期徒刑、拘
役或科或併科 1 千元以下罰金。
因贓物變得之財物，以贓物論。

司法院資訊處製作；財團法人民間司法改革基金會備份。
